臺灣高等法院臺中分院民事判決　八十七年度重訴字第一九號
　　　原　　　告　　保證責任彰化縣彰化市第四信用合作社
　　　法定代理人　　乙○○
　　　被　　　告　　午○○
　　　被　　　告　　申○○
　　　複　代理人　　庚○○
　　　被　　　告　　子○○
　　　被　　　告　　巳○○
　　　　　　　　　　己○○
　　　　　　　　　　卯○○
　　　　　　　　　　酉○○
　　　　　　　　　　丁○○
　　　訴訟代理人　　辛○○
　　　被　　　告　　癸○○
　　　被　　　告　　丑○○
　　　　　　　　　　辰○○
　　　訴訟代理人　　寅○○
　　　被　　　告　　未○○
　　　　　　　　　　戊○○
　　　　　　　　　　丙○○
　　　訴訟代理人　　壬○○
右當事人間侵權行為損害賠償事件，原告提起刑事附帶民事訴訟，經本院刑事庭裁定
移送（八十六年度附民字第八八號），玆判決如左：
      主      文
原告之訴（關於被告申○○、卯○○與甲○○、日豐證券股份有限公司應返還政府公
債面額五億二千七百五十萬元，如無實物時，應連帶給付原告五億二千七百五十萬元
本息部分另行裁定外）及其假執行之聲請，均駁回。
訴訟費用由原告負擔。
      事實及理由
一、本件原告保證責任彰化縣彰化市第四信用合作社（以下稱彰化四信）原法定代理
    人蘇振輝於民國（以下同）八十六年四月十五日死亡，有戶籍謄本在卷可稽，經
    選任乙○○為法定代理人（見本院卷(三)八一至八五頁），乙○○聲明承受訴訟，
　　於法並無不合，先予明。
二、原告主張：(一)七十八年底日豐證券股份有限公司（以下稱日豐證券公司）向民間
    金主貸借款項，無法因應大戶客戶融資額度及客戶積欠墊款之虧損，由子○○提
    供其平日買賣股票之不知情人頭王燈傳（子○○之姊夫）供被告午○○在原告彰
    化四信辦理違法貸款。自七十八年十一月十六日起，由被告丙○○向被告卯○○
　　取得王燈傳之印章，至彰化四信偽填王燈傳名義之借款申請書及偽造本票，向放
　　款科申辦貸款，歷任放款科長丁○○、戊○○及承辦員壬○○、丑○○均明知該
　　項貸款無存單質押或任何擔保，仍同意核貸款項，所取得貸款悉數由被告丙○○
　　撥入丙種墊款人頭帳戶供客戶融資買賣股票。至八十一年十月二十九日止，合計
　　冒貸八十八億二千七百七十二萬元，雖經客戶賣出股票由日豐證券公司取償並陸
　　續清償上開違法款項，迄八十四年七月廿八日止，仍有五十六筆冒貸，合計致原
　　告受有二十二億四千萬元之損害。(二)被告午○○為支應金主臨時抽回資金，於七
　　十八年間由填製金額六百萬元、九百萬元之員工取款條（未填載日期，日期不詳
　　）各一張向出納科長丁○○挪用現金，因無法巧立任何名目入帳，為掩飾上開金
　　額之虧空乃由被告丁○○於依其業務作成之每日製作之彰化四信庫存現金明細表
　　虛增上開款項以使帳目平衡並應付金融檢查，七十八年十月間該二紙取款條陸續
　　移交新任出納科長辛○○、辰○○，渠等亦以上述方法連續登載不實之庫存現金
　　明細表，致原告損失一千五百萬元。(三)被告午○○復填製金額一千萬元之員工取
　　款條，向被告癸○○挪用同額現金，並由被告癸○○及接任之被告未○○虛增該
　　三筆款項，致原告受有一千萬元之損害。(四)被告午○○為籌得資金從事個人股票
　　買賣，於七十八年一月九日，冒用渠女葉蓁蓁名義盜用印章，利用不知情職員偽
　　填五千萬元本票，持向當時擔任彰化四信放款科長丙○○辦理放款，貸得五千萬
　　元，迄同年十月十六日剛到任之丁○○辦理換單，致原告受有五千萬元之損害。
　　求為命：(一)被告午○○、子○○、申○○、丙○○、卯○○、丁○○、戊○○、
　　壬○○、丑○○、巳○○、酉○○、己○○應連帶給付原告二十二億四千萬元，
　　並自訴狀繕本送達翌日起加計法定遲延利息。(二)被告午○○、丁○○、辛○○、
　　辰○○、癸○○應連帶給付原告一千五百萬元，並自訴狀繕本送達翌日起加計法
　　定遲延利息。(三)被告午○○、癸○○、未○○應連帶給付原告一千萬元，並自訴
　　狀繕本送達翌日起加計法定遲延利息。(四)被告午○○、丙○○、丁○○應連帶給
　　付原告五千萬元，並自訴狀繕本送達翌日起加計法定遲延利息之判決。
三、(一)被告申○○、辰○○則以：原告之全部業務及資產負債已由臺灣省合作金庫概
    括承受，原告提起本件當事人不適格，又被告申○○對於被告午○○向原告違法
    辦理貸款，及擅將日豐證券公司存放之公債虛偽出賣與原告之事實，均不知情，
    被告申○○並無侵害原告權利。被告午○○於七十八年間已填製一千五百萬元之
    員工取款條之侵權行為，於被告辰○○於七十九年底擔任出納科長前所發生，被
    告辰○○並未參與。(二)被告丙○○、戊○○、壬○○、丑○○、未○○則以：原
    告之全部業務及資產負債已由臺灣省合作金庫概括承受，原告已無損害賠償請求
　　權。被告未○○並以其於八十三年四月十一日接任出納科長時，始知午○○向歷
　　任出納科長挪用二千五百萬元，因非其挪用款項予午○○。(三)被告午○○則以：
　　原告之全部業務及資產負債已由臺灣省合作金庫概括承受，原告已無權向其請求
　　。(四)被告癸○○則以：其自八十年十月間至八十三年四月間擔任彰化四信出納科
　　長，於八十三年四月十一日即交由未○○擔任。而午○○係於丁○○任職期間，
　　填製六百萬元及九百萬元員工取款條各一張，向當時出納科長丁○○挪用現金，
　　因無法入帳，乃由丁○○於每日製作之庫存現金明細表虛增右開款項。因此，該
　　一千五百萬元遭午○○挪用所致之損害，係發生於丁○○任職期間，並非其任職
　　期間，其所為行為與損害間並無因果關係。且其卸職之時，午○○已將挪用之款
　　項存入彰化四信，其損害業已填補，自不負賠償責任。(五)被告己○○則以：其非
　　原告員工，雖有向被告丙○○調錢，但不知係冒貸之款項，原告依侵權行為之法
　　律關係，請求其損害賠償，並無理由。(六)被告辛○○則以：其於七十八年十月間
　　接任出納科長時，午○○已填製兩張員工取款條，向前任出納科長挪用現金。其
　　因係職務輪調而接任，僅能無奈接受。惟其後台灣省合作金庫金融檢查及每半年
　　一次之彰化四信監事會總檢查庫存現金時，午○○已將其挪用之一千五百萬元清
　　償，平衡帳目。此後接任之出納科長願繼續給午○○挪用，已與其無關。(七)被告
　　丁○○則以：午○○及子○○向彰化四信貸款，係由午○○核貸，其並未參與。
　　又午○○以葉蓁蓁名義辦理貸款五千萬元，乃前任科長丙○○任內所貸放。雖於
　　七十八年十月十六日換單，惟換單手續正常，並無違法換單。(八)被告子○○則以
　　：其違反證券交易法之行為，並非無效，原告不得對其提起附帶民事訴訟，又其
　　不知所保管之印章被冒用貸款，其並無侵權行為。(九)被告巳○○、卯○○、酉○
　　○則以：本件係原告彰化四信職員午○○等違法冒貸，渠等均非原告職員，並未
　　參與午○○違法冒貸，均無侵害原告權利各等語，資為抗辯。
四、按附帶民事訴訟之對象，依刑事訴訟法第四百八十七條第一項之規定，不以刑事
    案被告為限，即依民法負賠償責任之人，亦包括在內，本件被告申○○、巳○○
    、酉○○、己○○背信部分，雖經刑事法院判處無罪，被告丁○○賠償五千萬元
　　部分，雖認不負刑事責任。惟原告主張渠等與被告午○○、子○○等負侵權行為
　　賠償二十二億四千萬元本息之責任，主張被告丁○○應與被告午○○、丙○○等
　　負侵權行為賠償原告五千萬元本息責任，自得對之提起刑事附帶民事訴訟。
五、查「銀行因業務或財務狀況顯著惡化，不能支付債務或有損及存款人利益之虞時
    ，中央主管機關得勒令停業並限期清理、停止其一部分業務、派員監管或接管或
    為其他必要之處理，並得洽請有關機關限制其負責人出境。中央主管機關於派員
    監管或接管時，得停止其股東會、董事或監察人全部或部分職權。前二項監管或
    接管辦法，由中央主管機關定之。」為銀行法第六十二條第一項、第二項及第三
    項所明定。次按「本法稱信用合作社，謂依本法組織登記之合作社，並經中央主
    管機關許可經營銀行業務之機構。」「信用合作社違反法令、章程或無法健全經
    營而有損及社員及存款人權益之虞時，主管機關得為左列處分：一、．．．五、
    停止部分業務。六、勒令停業清理或合併。．．．八、其他必要之處置。前項第
    一款至第四款由縣（市）政府或省（市）政府財政廳（局）逕行處理，並報中央
    主管機關備查，第五款至第八款應轉請中央主管機關處理」「信用合作社之管理
    ，準用銀行法．．．第六十二條．．．規定。」分別為信用合作社法第二條、第
    二十七條第一、二項及第三十七條所明定。又財政部依銀行法第六十二條規定，
    於八十一年五月一日訂定發布之金融機構監管接管辦法第十一條第一項、第十三
    條及第十四條規定，「監管人得協助接管金融機構辦理左列事項：一、．．．三
    、概括讓與全部或部分業務及資產負債。四、合併。五、其他經財政部指定之重
    要事項。」「金融機構於受財政部接管處分後，其經營權及財產之管理處分權均
    由接管人行使之。」「接管人執行職務有左列行為時，應事先報經財政部核准：
    一、．．．四、辦理第十一條第一項第一款至第四款之事項。」本件原告為依法
    設立之信用合作社，因內部控制及內部稽核制度不良，致其因總經理午○○等人
    挪用合作社資金達二十八億二千五百萬元，並自八十四年七月二十九日起引發存
　　戶擠兌風波，經財政部於八十四年八月一日與中央銀行、臺灣省政府財政廳、臺
　　灣省合作金庫等單位研商結果，因原告庫存現金僅餘一千餘萬元，已完全喪失流
　　動性及支付能力，隔日已無流動資金可供營運，經詳細評估其財務狀況，因舞弊
　　虧空達二十八億餘元，其帳面淨值僅九億元，虧空金額高達帳面淨值之三倍，已
　　嚴重虧損，縱使隔日繼續營業，亦將造成無資金可供客戶提領之亂象，為安定金
　　融秩序，避免資產欠缺妥善照應而影響存款人權益，有迅予停業清理並派員接管
　　之必要，財政部遂於八十四年八月一日以台財融字第八四七二八八五四號函勒令
　　原告停止營業並進行清理，同時並以台財融字第八四七二八六五五號函指定臺灣
　　省合作金庫會同中央存款保險公司、臺灣省政府財政廳、彰化縣政府派員成立接
　　管清理小組，依信用合作社法第三十七條準用銀行法第六十二條及金融機構監管
　　接管辦法第三條規定，對原告為接管之處分。有各該函在卷可憑（見本院卷(一)三
　　四至三七頁）。而接管清理中因存款人信心不足及部分人士加以渲染，引發存款
　　大眾信心危機，造成彰化地區信用合作社全面擠兌（彰化一信、二信、六信及員
　　林信用合作社均申請緊急融通以資因應），其他部分地區之信用合作社及農會信
　　用部亦出現異常提領現象，情勢危急，有造成系統危機之虞，此時除由一聲譽較
　　佳之金融機構概括承受原告之業務及資產負債外，別無其他可迅速安定人心之選
　　擇，臺灣省合作金庫有一兆一千億元之存款，其中六千億元為基層金融機構轉存
　　款，一旦基層金融機構發生擠兌，勢必由該庫提領支應，最後該庫亦將因流動性
　　嚴重不足，造成連鎖反應，形成整體金融危機。該庫為基層金融機構之輔導機構
　　，接受中央銀行委託，收受基層金融機構之存款準備金，為維護金融安定，並參
　　酌臺灣省合作金庫之地位及其與基層金融機構之業務關係，依前說明，由臺灣省
　　合作金庫承受實有其必要性。又查原告為信用合作社，依前說明，信用合作社之
　　管理，準用銀行法規定辦理，是以信用合作社當有銀行法之適用，當信用合作社
　　因無法健全經營而有損及社員及存款人權益之虞，或因業務或財務狀況顯著惡化
　　，不能支付債務或有損及存款人權益之虞時，中央主管機關得為必要之處置，為
　　信用合作社法第二十七條及銀行法第六十二條所規定。本件財政部函指定接管清
　　理小組對原告為接管處分後，因原告之經營權及財產管理處分權於接管後，已歸
　　接管清理小組，財政部為安定金融秩序，避免金融危機，認雖指定接管清理小組
　　接管後仍無法平息金融風暴，因而於八十四年八月三日以台財融字第八四七二八
　　一七六號函准接管清理小組將原告之全部業務及資產負債移由臺灣省合作金庫概
　　括承受，於法尚無不合。此經最高行政法院八十六年度判字第一五六０號判決審
　　認屬實，有該判決書在卷可憑（見本院訴字卷三九頁）。財政部所為前開處置，
　　已符合信用合作社法第二十七條第一項所定「無法健全經營而有損及社員及存款
　　人權益之虞時」，及銀行法第六十二條第一項所定「銀行因業務或財務狀況顯著
　　惡化，不能支付其債務或有損及存款人利益之虞時」之情形，因情況急迫，縱然
　　採取上開法律所舉其餘措施，勢將不能實現預期效果時，所不得已之合理手段。
　　而原告因前述事件造成擠兌，顯未能適時提供相當資金、擔保，亦無其他解決其
　　資產不足清償債務之有效方法，由彰化四信接管清理小組與台灣省合作金庫辦理
　　概括承受之程序，應已符合必要處置之意旨。原告主張財政部所為由台灣省合作
　　金庫概括承受原告全部業務資產負債之行政處分違憲，應屬無效，其概括承受之
　　行政命令，於法無據云云，不足採取。
六、依彰化四信接管清理小組與台灣省合作金庫於八十五年十月四日簽訂之概括承受
    契約，原告之全部資產（包括債權），均由台灣省合作金庫概括承受（見本院卷
　　(三)六八至七四頁），原告主張該概括承受未由原告與台灣省合作金庫同意簽訂，
　　尚未成立云云，亦不足採。從而，原告對於被告之損害賠償債權，已由台灣省合
　　作金庫概括承受取得，原告已喪失該項權利，原告對被告請求損害賠償，即無理
　　由（除被告申○○、卯○○與日豐證券公司、甲○○應返還政府公債面額五億二
　　千七百五十萬元，如無實物時，應連帶給付原告五億二千七百五十萬元本息部分
　　，另以裁定駁回外），其假執行之聲請，亦失所依附，均應予以駁回。
據上論結：本件原告之訴為無理由，依民事訴訟法第第七十八條，判決如主文。
中　　　華　　　民　　　國　　九十一　　年　　　九　　　月　　 十八　　 日
~B1民事第六庭審判長法　官　吳火川
~B2　　　　　　　　法　官　吳惠郁
~B3　　　　　　　　法　官　饒鴻鵬
右為正本係照原本作成。
如對本判決上訴，須於收受判決送達後二十日內向本院提出上訴書狀，其未表明上訴
理由者，應於提出上訴後二十日內向本院提出上訴理由書（須按他造人數附具繕本）
，並繳納送達用雙掛號郵票拾份（每份拾肆元）。
上訴時應提出委任律師或具有律師資格之人之委任狀；委任有律師資格者，另應附具
律師及格證書及釋明委任人與受任人有民事訴訟法第四百六十六條之一第一項但書或
第二項（詳附註）所定關係之釋明文書影本。
~B　　　　　　　  書記官　陳三軫
中　　　華　　　民　　　國　　九十一　　年　　　九　　　月　　 十九　　 日
附註：
民事訴訟法第四百六十六條之一（第一項、第二項）
對於第二審判決上訴，上訴人應委任律師為訴訟代理人。但上訴人或其法定代理人具
有律師資格者，不在此限。
上訴人之配偶、三親等內之血親、二親等內之姻親，或上訴人為法人、中央或地方機
關時，其所屬專任人員具有律師資格並經法院認為適當者，亦得為第三審訴訟代理人
。
　　　　　　　　　　　　　　　　　　　　　　　　　　　　　　　　　　　　Ｙ
